臺灣高等法院臺南分院刑事判決
110年度上易字第440號
上  訴  人  
即  被  告  陳皓翔



選任辯護人  裘佩恩律師
            蘇泓達律師
            莊佳蓉律師
上列上訴人因詐欺案件，不服臺灣臺南地方法院109年度易字第1
406號中華民國110年5月27日第一審判決（起訴案號：臺灣臺南
地方檢察署109年度偵字第11630號），提起上訴，本院判決如下
：
    主  文
原判決撤銷。
甲○○犯詐欺取財罪，累犯，處有期徒刑陸月，如易科罰金，以新
臺幣壹仟元折算壹日。未扣案犯罪所得新臺幣伍拾參萬元沒收之
，於全部或一部不能沒收或不宜執行沒收時，追徵其價額。
    事  實
一、甲○○(原名陳建宏)前因竊盜案件，經臺灣臺南地方法院以10
    8年度簡字第2997號判決判處有期徒刑6月確定，並於民國10
    9年3月12日易科罰金執行完畢。其於109年5月6日，透過網
    路交友軟體化名「陳家誠」結識乙○○，雙方並於同年5月10
    日起交往。嗣甲○○取得乙○○之信任後，竟意圖為自己不法之
    所有，基於詐欺取財之犯意，自109年5月10日起，向乙○○佯
    稱：可代為投資，獲利可達3倍，同年6月10日即可取回獲利
    及贖回本金云云，致乙○○陷於錯誤，遂於附表所示之時間、
    地點，共計交付新臺幣（下同）124萬元予甲○○。嗣甲○○於
    同年6月6日，以要協助下載工程師專用之視訊軟體為由，取
    走乙○○之手機後，即聯繫無著，且經乙○○登入通訊軟體LINE
    ，發現其與甲○○在聊天室之對話全遭刪除，始悉受騙。
二、案經乙○○訴由臺南市政府警察局第五分局報請臺灣臺南地方
    檢察署檢察官偵查後起訴。
    理  由
一、證據能力：
    按被告以外之人於審判外之陳述，雖不符刑事訴訟法第159
    條之1至第159條之4規定得為證據之情形，而經當事人於審
    判程序同意作為證據，法院審酌該言詞陳述或書面陳述作成
    時之情況，認為適當者，亦得為證據，刑事訴訟法第159條
    之5第1項定有明文。又刑事訴訟法第159條之5立法意旨，在
    於確認當事人對於傳聞證據有處分權，得放棄反對詰問權，
    同意或擬制同意傳聞證據可作為證據，屬於證據傳聞性之解
    除行為，如法院認為適當，不論該傳聞證據是否具備刑事訴
    訟法第159條之1至第159條之4所定情形，均容許作為證據，
    不以未具備刑事訴訟法第159條之1至第159條之4所定情形為
    前提。查本判決所引用之下列供述證據暨其他書證、物證，
    檢察官、被告甲○○及其辯護人於本院準備程序、審理時，均
    同意作為本案證據（見本院卷第71至74頁、第101至102頁）
    ，且於本院逐一提示後，迄於言詞辯論終結前亦未聲明異議
    ，本院審酌上開證據資料製作時之情況，尚無違法不當及證
    明力明顯過低之瑕疵，認以之作為證據應屬適當，而有證據
    能力。
二、被告與告訴人乙○○自109年5月10日起至同年6月6日止曾交往
    ，被告於此段期間利用雙方為男女朋友關係，取得告訴人信
    任，向告訴人聲稱可代為投資保險理財獲利，致告訴人信以
    為真，陸續交付124萬元予被告等事實，業據被告於警詢、
    偵訊供述明確，並於另案及原審與本院審理時，坦承詐騙告
    訴人124萬元，嗣於本案偵查中，持1008張千元假鈔欲交付
    告訴人母親，佯稱願返還告訴人交付款項，誘使告訴人母親
    簽署收受證明，而涉犯本件詐欺取財犯行不諱(見警卷第4至
    5頁；偵卷第18至19頁、第115至117頁、第149至152頁；原
    審卷第50頁、第182至185頁、第189頁、第142頁、第148頁
    、第151至154頁；本院卷第59至60頁、第70頁、第100
　　頁、第115至117頁)，並據告訴人於警詢、偵訊中指訴明確
    及證人即告訴人母陳麗雲於偵查中證述被告有持告訴人行動
    電話與124萬元假鈔至住處，要求其簽署已經歸還124萬元及
    告訴人電話之文件等情綦詳（見警卷第7至11頁；偵卷第17
    至19頁、第53至59頁；原審卷第181至185頁），復有告訴人
    所提出其與被告間對話之錄音譯文1份、簡訊截圖10張、告
    訴人行動電話帳號資料遭重置密碼之截圖3張、被告與告訴
    人間以「Goognight」交友軟體對話紀錄截圖1份、告訴人申
    辦之○○○○銀行帳戶存摺封面及內頁影本1份、告訴人向○○○○
    銀行辦理貸款30萬元之貸款通知書、告訴人胞弟向○○銀行辦
    理80萬元貸款之申請書及約定條款、告訴人胞弟申辦之○○銀
    行帳戶存摺封面及內頁影本各1份、告訴人提款之交易明細4
    紙、告訴人報警處理後由承辦員警製作之受理各類案件紀錄
    表、受理刑事案件報案三聯單、內政部警政署反詐騙諮詢專
    線紀錄表、臺南市政府警察局第五分局109年7月14日扣押筆
    錄、扣押物品目錄表、扣案現場及物品照片5張、臺灣橋頭
    地方檢察署109年度偵字第11527號起訴書在卷可稽(見警卷
    第13至15頁、第19至25頁；偵卷第21至27頁、第37至47頁、
    第65至75頁、第79至95頁、第133至139頁；原審卷第165至1
    79頁)。被告自白核與卷內客觀事證相符，堪以採信。綜上
    所述，被告詐欺取財犯行，事證明確，洵堪認定，自應依法
    論科。
三、論罪科刑之理由：
㈠、核被告所為，係犯刑法第339條第1項詐欺取財罪。
㈡、被告以同一手法詐騙告訴人，多次取得告訴人交付之財物，
    均係為達到詐欺取財之目的，而侵害告訴人之同一財產法益
    ，各行為之獨立性均極為薄弱，難以強行分開，依一般社會
    健全觀念，應就同一告訴人受詐交付如附表所示合計124萬
    元款項之行為，視為數個舉動之接續施行，合為包括之一行
    為予以評價，而論以接續犯之單純一罪。
㈢、被告前因竊盜案件，經臺灣臺南地方法院以108年度簡字第29
    97號判決判處有期徒刑6月確定，並於109年3月12日易科罰
    金執行完畢，有臺灣高等法院被告前案紀錄表在卷可參，其
    受徒刑執行完畢後，5年以內故意再犯本件有期徒刑以上之
    罪，依刑法第47條第1項規定，為累犯，爰依法加重其刑。
    至司法院釋字第775號解釋，依解釋文及理由之意旨，係指
    構成累犯者，不分情節，一律加重最低本刑，於不符合刑法
    第59條所定要件之情形下，致生行為人所受之刑罰超過其所
    應負擔罪責之個案，不符罪刑相當原則、比例原則。於此範
    圍內，在修正前，為避免發生上述罪刑不相當之情形，法院
    就該個案應裁量是否加重最低本刑；依此，該解釋係指個案
    應量處最低法定刑、又無法適用刑法第59條在內減輕規定之
    情形，法院應依此解釋意旨裁量不予加重最低本刑（最高法
    院108年度台上字第338號、第976號判決意旨參照），審酌
    被告前案亦係財產犯罪，罪質與本案相仿，被告於前罪徒刑
    執行完畢後，竟未能有所警惕，短期內故意再犯本案犯罪，
    可認其有特別惡性及對刑罰反應力薄弱，又觀諸被告本案犯
    罪情節，並無何情堪憫恕之情形，顯無適用刑法第59條規定
    予以酌減其刑之餘地，故被告依刑法第47條第1項規定加重
    法定最低本刑之結果，並無上開解釋所指罪刑不相當之情形
    ，自仍有上開刑法第47條第1項規定之適用，附此敘明。
四、撤銷改判之理由：
㈠、原判決以被告本案前後4次加重詐欺取財罪等犯行，罪證明確
    ，因予論罪科刑，固非無見。惟查：被告因上開前案受徒刑
    之執行完畢，5年以內故意再犯本案有期徒刑以上之罪，為
    累犯，應依刑法第47條第1項規定加重其刑，已如前述，原
    審未予詳究，漏未論以累犯，尚有未洽。又量刑之輕重，雖
    屬事實審法院得依職權自由裁量之事項，然仍應受比例原則
    及公平原則之限制，否則其判決即非適法。刑事審判旨在實
    現刑罰權分配的正義，故法院對有罪被告之科刑，應符合罪
    刑相當之原則，使輕重得宜，罰當其罪，以契合社會之法律
    感情。又按科刑時應以行為人之責任為基礎，並審酌一切情
    狀，尤應注意下列事項，為科刑輕重之標準：「一、犯罪之
    動機、目的。二、犯罪時所受之刺激。三、犯罪之手段。四
    、犯罪行為人之生活狀況。五、犯罪行為人之品行。六、犯
    罪行為人之智識程度。七、犯罪行為人與被害人之關係。八
    、犯罪行為人違反義務之程度。九、犯罪所生之危險或損害
    。十、犯罪後之態度。」此為刑法第57條所明定。是被告犯
    罪所生之危險或損害、是否已與被害人達成和解，其量刑基
    礎即有不同，應予差別處遇。被告於原審判決後已於本院審
    理時於110年8月11日與告訴人成立和解，被告已履行部分和
    解條件，告訴人於和解時表示願意原諒被告，同意對被告從
    輕量刑等情，有臺灣橋頭地方法院110年度附民字第196號和
    解筆錄、確認匯款之Line對話內容、告訴人撤回民事訴訟起
    訴狀及110年9月9日被告匯款給付告訴人之交易明細紀錄存
    卷可稽（見本院卷第65至66頁、第121至129頁），相較於原
    審之量刑基礎已有不同。原審未及審酌上情，因而量處被告
    有期徒刑1年2月，然因前述量刑審酌之前提事實已有不同，
    原判決於量刑時未及審酌被告業已坦承犯行及與告訴人達成
    和解之情，尚有未洽。被告上訴意旨，以其業已與告訴人成
    立和解並給付賠償完畢，認原判決量刑過重，為有理由，且
    原判決另有上開可議之處，即屬無可維持，自應由本院將原
    判決予以撤銷改判，期臻適法。
㈡、本院審酌被告前有竊盜前科，素行非佳，正值青壯年，不思
    以正當工作，賺取合法收入，竟利用與告訴人成為男女朋友
    ，已獲告訴人信任之機會詐欺告訴人，使告訴人深信其言，
    將其胞弟向銀行借貸之款項連同告訴人本身存款交付被告投
    資理財，手段惡劣，騙取金額高達124萬元，犯罪所生危害
    甚鉅，為告訴人察覺受騙追討附表所示款項，回應態度不佳
    ，甚至攜帶假鈔佯裝還款，欲再度誆騙告訴人母親簽署收款
    文件，警詢、偵訊否認犯行，迄於原審及本院審理時方坦承
    犯行，犯後態度難謂十分良好，惟其嗣後尚知悔悟，與告訴
    人達成和解，同意賠償告訴人損害，並已給付71萬元，而獲
    告訴人原諒，同意對被告從輕量刑，有前開和解筆錄、Line
    對話內容、撤回起訴狀及匯款紀錄可參，已部分彌補告訴人
    之損害，暨被告自陳大學畢業，智識程度甚高，未婚，亦無
    子女，與父母同住，受雇鋁合金工廠，每月收入約33,000元
    及其他一切情狀，量處有期徒刑6月，並諭知易科罰金之折
    算標準。
㈢、又犯罪所得，屬於犯罪行為人者，沒收之。但有特別規定者
    ，依其規定。前2項之沒收，於全部或一部不能沒收或不宜
    執行沒收時，追徵其價額；犯罪所得已實際合法發還被害人
    者，不予宣告沒收或追徵，刑法第38條之1第1項、第3項、
    第5項定有明文。而刑法利得沒收除具有排除犯罪誘因以預
    防犯罪之目的外，同時得以導正受損之合法財產恢復秩序，
    並兼顧被害人受損權益。依刑法第38條之3第1項規定，犯罪
    所得之所有權或其他權利，於沒收裁判確定時移轉為國家所
    有。從而，當國家剝奪行為人的犯罪利得時，必然衝擊被害
    人向行為人透過民法上損害賠償請求權彌補其所受損害之利
    益。故刑法參考其他國家立法例，設計發還被害人條款，特
    於本法第38條之1第5項規定：「犯罪所得已實際合法發還被
    害人者，不予宣告沒收或追徵。」立法理由則謂：「為優先
    保障被害人因犯罪所生之求償權，參考德國刑法第73條第1
    項，增訂第5項，限於個案已實際合法發還時，始毋庸沒收
    ，至是否有潛在被害人則非所問。若判決確定後有被害人主
    張發還時，則可依刑事訴訟法相關規定請求之。」亦即被害
    人民法上求償權優先於國庫利得沒收權，已揭櫫刑法上利得
    沒收係採「被害人優先原則」。此優先發還被害人制度具有
    雙重目的，一為國家不應與民爭利，既然利得來自被害人，
    發還被害人合乎情理。二為行為人不必為其行為造成之財產
    變動承擔兩次支付義務，即可避免行為人陷入可能一方面須
    面臨被害人求償，另一方面恐遭法院沒收犯罪利得之雙重剝
    奪困境。故一旦犯罪利得發還被害人，若其求償權已獲得全
    額滿足，行為人即不再坐享犯罪利得，業已產生特別預防之
    效果，且合法財產秩序亦已回復，則利得沒收之目的已臻達
    成，法院自無再予宣告沒收行為人犯罪利得之必要，因此發
    還條款實具有「利得沒收封鎖」效果。在此原則下，於數行
    為人共同犯罪時，因民法第185條第1項前段規定：數人共同
    不法侵害他人之權利者，連帶負損害賠償責任。且同法第27
    3條第1項、第274條復明定：連帶債務之債權人，得對於債
    務人中之一人或數人或其全體，同時或先後請求全部或一部
    之給付。因連帶債務人中之一人為清償、代物清償、提存、
    抵銷或混同而債務消滅者，他債務人亦同免其責任。是倘被
    害人僅為一人，而於犯罪行為人中之一人或數人對被害人為
    全部給付時，因犯罪利得已全然回歸被害人，其民法上之求
    償權已獲得滿足，此時即生「利得沒收封鎖」效果，法院即
    不應再對任何犯罪行為人宣告利得沒收（最高法院108年台
    上字第1900號判決意旨參照）。又如犯罪所得已實際合法發
    還被害人，或被害人已因犯罪行為人和解賠償而完全填補其
    損害者，自不得再對犯罪行為人之犯罪所得宣告沒收，以免
    犯罪行為人遭受雙重剝奪。反之，若犯罪行為人雖已與被害
    人達成和解而賠償其部分損害，但若其犯罪直接、間接所得
    或所變得之物或所生之利益，尚超過其賠償被害人之金額者
    ，法院為貫徹前揭新修正刑法之理念（即任何人都不能坐享
    或保有犯罪所得或所生利益），仍應就其犯罪所得或所生利
    益超過其已實際賠償被害人部分予以宣告沒收（最高法院10
    6年度台上字第788號判決意旨參照）。故告訴人遭被告詐騙
    之金額總計為124萬元，被告與告訴人雖和解成立，但被告
    迄今僅依約賠償告訴人71萬元，有和解筆錄、Line對話內容
    及匯款交易紀錄可稽（見本院卷第65至66頁、第121至129頁
    ），因被告尚保有犯罪所得53萬元，則依上述最高法院判決
    意旨，被告就此部分之犯罪所得，仍應依刑法第38條之1第1
    項、第3項規定宣告沒收，並於全部或一部不能沒收時，追
    徵其價額。
五、依刑事訴訟法第369條第1項前段、第364條、第299條第1項
    前段，刑法第339條第1項、第47條第1項、第41條第1項前段
    、第38條之1第1項、第3項，判決如主文。
本案經檢察官蔡宗聖提起公訴，檢察官趙中岳到庭執行職務。
中　　華　　民　　國　　110 　年　　9 　　月　　29　　日
                  刑事第六庭    審判長法　官  張瑛宗
                                      法　官  林逸梅
                                      法　官  李秋瑩
以上正本證明與原本無異。
不得上訴。
　　　　　　　　　　　　　　　　　　　書記官  劉紀君
中　　華　　民　　國　　110 　年　　9 　　月　　29　　日
附錄本案論罪科刑法條全文
中華民國刑法第339條
（普通詐欺罪）  
意圖為自己或第三人不法之所有，以詐術使人將本人或第三人之
物交付者，處5年以下有期徒刑、拘役或科或併科50萬元以下罰
金。
以前項方法得財產上不法之利益或使第三人得之者，亦同。
前二項之未遂犯罰之。
附表：
編號 交付時間  交付金額(新臺幣) 交付地點 告訴人交付之款項資金來源 1 109年5月11日 10萬元 臺南市○○區○○里○○街○段000號「○○旅館」 告訴人○○○○商業銀行○○分行帳戶：於左列日期提領10萬元。 2 109年5月14日 3萬元 同上 同上帳戶：於左列日期提領3萬元。 3 109年5月18日 5萬元 臺南市○○區○○○路000號「○○幼兒園」 同上帳戶：於左列日期提領5萬元。 4 109年5月26日 12萬元 臺南高鐵站 同上帳戶：於左列日期提領12萬元。 5 109年5月27日 27萬元 臺南市○○區○○里○○街○段000號「○○旅館」 １、同上帳戶，於左列日期提領12萬元。 ２、告訴人胞弟設於○○商業銀行後甲分行帳戶，於左列日期提領15萬元。 6 109年5月29日 20萬元 高雄市○○區○○路000號「○○○幼兒園」 １、告訴人上開○○○○銀行帳戶於109年5月28日提領25萬元、12萬元。 ２、告訴人胞弟上開○○銀行帳戶於109年5月28日提領15萬元。 7 109年5月30日 32萬元 臺南市○○區○○路○段000號「○○餐廳」停車場  8 109年6月6日 15萬元 臺南火車站後站之計程車位置 １、告訴人上開○○○○銀行帳戶於左列日期提領5萬元。 ２、告訴人胞弟上開○○銀行帳戶於左列日期提領10萬元。 小計：交付金額124萬元。 備註： １、告訴人申貸30萬元，於109年5月26日撥款至其上開○○○○銀行帳戶內。 ２、告訴人胞弟申貸80萬元，於109年5月27日撥款797,000元至其上開○○銀行帳戶內，並於同日轉帳347,000元至告訴人上開○○○○銀行帳戶內。